【裁判字號】    97,上訴,269
【裁判日期】    970507
【裁判案由】    偽證
【裁判全文】
臺灣高等法院臺中分院刑事判決         97年度上訴字第269號
上  訴  人
即  被  告  甲○○
選任辯護人  鞠金蕾律師
上列上訴人因偽證案件，不服臺灣臺中地方法院96年度訴字第41
09號中華民國96年12月25日第一審判決（起訴案號：臺灣臺中地
方法院檢察署95年度偵字第18937號），提起上訴，本院判決如
下：
    主  文
原判決撤銷。
甲○○證人，於執行審判職務之公署審判時，於案情有重要關係
之事項，供前具結，而為虛偽陳述，累犯，處有期徒刑月，減
為有期徒刑壹月又拾伍日。
    犯罪事實
一、甲○○於民國（下同）91年間因違反選舉罷免法案件，經本
    院判處有期徒刑5月確定，甫於92年2月20日易科罰金執行完
    畢，其仍不知悔改。甲○○係乙○○之胞兄，乙○○於92
    年10月間僱用丙○○為司機，乙○○、丙○○2人於92年10
    月27日一同至臺中區（原審判決誤載為台灣區）中小企業銀
    行名間分行（現已更名為台中商業銀行名間分行），由丙○○出名申請開立帳號為000-00-0000000號甲存支票帳戶，2
    人並於同年月30日至上開分行領取票號0000000號至0000000
    號支票，供乙○○使用。迨於同年11月下旬，乙○○未依約
    給付薪資予丙○○，丙○○即離職。乙○○明知丙○○已離
    職，且未授權再向上開分行領取空白支票供己使用，竟基於
    行使偽造私文書之犯意，未得丙○○之同意，於同年12月25
    日以其保管之丙○○印章，盜用於該分行之支票領取證上，
    偽造以丙○○名義而具有收據性質之上開私文書，並將該支
    票領取證交付而行使之，向該分行領取票號0000000號至
    0000000號之空白支票，足以生損害於丙○○，並基於意圖
    供行使之用之摡括犯意，連續偽造簽發如附表一所示之支票
    交予不詳之人。嗣如附表一所示支票經如附表一所示之人提
    示後，因存款不足而遭退票，上開分行即於93年2月6日通知
    丙○○將前揭甲存支票帳戶列為拒絕往來帳戶，丙○○始知
    上情。而乙○○涉嫌偽造有價證券罪嫌，經臺灣臺中地方法
    院檢察署檢察官以93年度偵字第18823號提起公訴，由臺灣
    臺中地方法院以94年度訴字第2062號審理時，甲○○明知其
    於取得如附表一編號10所示之支票時，丙○○並未在場，竟
    為掩飾乙○○偽造有價證券之犯行，基於偽證之故意，於95
    年7月5日上午，在臺灣臺中地方法院第13法庭審理乙○○偽
    造有價證券案件時，供前具結，就乙○○有無盜用丙○○印
    章，偽造簽發如附表一編號10所示之支票，並持向甲○○借
    錢等對於案情有重要關係之事項，虛偽陳述稱：「上開支票
    係乙○○與丙○○一同拿來向我借錢的，他們拿到我家裡說
    要做砂石生意需要週轉金，所以我就借給他們新台幣（下同
    ）4萬元」云云（見該案卷第236頁），足以使司法裁判陷於
    錯誤之虞（嗣乙○○涉犯之偽造有價證券案件經本院以95
    年上訴字第2005號刑事判決判處有期徒刑3年10月，再經最
    高法院於96年11月15日以96年台上字第6254號判決確定）。
二、案經臺灣臺中地方法院檢察署檢察官自動檢舉偵查起訴。
    理    由
一、有關證據能力部分：
    按被告以外之人於審判外向法官所為之陳述，得為證據，刑
    事訴訟法第159條之1第1項定有明文。查證人丙○○於台灣
    台中地方法院94年度訴字第2062號乙○○涉犯偽造有價證券
    刑事案件審理中，具結後在法官面前所為之證詞，依上開規
    定，得為證據。
二、認定犯罪事實所憑之證據及理由：
    訊據上訴人即被告甲○○（下稱被告）對於前開犯罪事實之
    經過，固供認不諱，惟矢口否認有偽證之故意，並辯稱：乙○○持丙○○之支票向被告調借周轉現金之行為，並非僅有
    1次，總共有4次（有關調借款項之日期、支票、金額及兌現
    之情形，均詳如附表二所示），因此，被告在前開乙○○偽
    造有價證券案件於臺灣臺中地方法院針對如附表一編號10所
    示之支票作證時，對於乙○○調借周轉現金之細節，因有前
    開多次調借關係之故，而因時日甚久有記憶不清，或陳述未
    臻詳盡而根據自己意見判斷之情形，才造成混淆而為不實之
    陳述，被告並非故意為之，尚難認定被告有偽證之故意云云
    。惟查：
（一）被告於95年7月5日上午，在臺灣臺中地方法院第13法庭審
      理乙○○偽造有價證券案件（案號：94年度訴字第2062號
      ）時，供前具結，就如附表一編號10所示之支票，證述稱
      ：「上開支票係乙○○與丙○○一同拿來向我借錢的，他
      們拿到我家裡說要做砂石生意需要週轉金，所以我就借給
      他們4萬元」等語之事實，此經本院調閱臺灣臺中地方法
      院94年度訴字第2062號刑事卷宗查明屬實，並有證人結文
      1件附卷可稽（見該案卷第236頁、第273頁），且為被告
      所是認，此部分之事實自堪認為真正。
（二）乙○○涉犯偽造有價證券罪嫌，嗣經臺灣臺中地方法院檢
      察署檢察官以93年度偵字第18823號提起公訴，由臺灣臺
      中地方法院94年度訴字第2062號、本院95年上訴字第2005
      號刑事判決判處有期徒刑3年10月，再經最高法院於96年
      11月15日以96年台上字第6254號判決確定之事實，亦經本
      院調閱前開相關卷宗核屬無誤。乙○○於上開偽造有價證
      券案件中雖否認有該犯行，並辯稱：伊與丙○○合夥經營
      砂石業，並申請支票供合夥使用，丙○○係在93年2 、3
      月間始離開公司，支票均是丙○○自己蓋章，丙○○均知
      如附表一所示支票之使用情形云云；而乙○○於前開案件
      在臺灣臺中地方法院審理中聲請傳喚證人即本件被告到庭
      作證，主要係證明乙○○在交付如附表一編號10所示之支
      票予被告時丙○○有在場，企圖使法院相信丙○○有授權
      或親自簽發如附表一所示支票之情事，而冀圖脫免偽造有
      價證券之罪責，此觀前開判決書之意旨自明。本件被告於
      95年7月5日上午，在臺灣臺中地方法院所為前開證述之內
      容，係指乙○○交付予被告如附表編號10所示之支票時，
      另案之告訴人丙○○在場，影響告訴人丙○○所指述內容
      之真實性，亦使審判之合議庭有誤認另案被告乙○○開立
      之支票，是經過另案告訴人丙○○同意之虞，是此屬於案
      情有重要關係之事項，當可認定。又乙○○所為前開之抗
      辯內容，並非實在，且被告於前開案件中所為證述之內容
      並不可採之事實，亦經前開確定判決認定在案，堪認本件
      被告於95年7月5日上午，在臺灣臺中地方法院所為前開證
      述之內容，係屬虛偽之陳述無訛。
（三）被告除提示乙○○所偽造丙○○簽發如附表一編號10所示
      之支票不獲兌現外；復曾提示如附表二所示之3張支票，
      其中：(1)如附表二編號1所示之支票（此張支票係經丙○○授權乙○○所簽發），並於92年12月1日提示兌現；(2)
      如附表二編號2所示之支票，於93年2月10日提示兌現；(3)
      如附表二編號3所示之支票，於提示前經被告撤回，致未
      能兌現等情，此有潭子鄉農會97年3月7日潭鄉農信字第09
      70720052號函、台中商業銀行97年3月26日中名間字第097
      056000083號函附卷可資佐證。故可認定被告辯稱其曾持
      有以丙○○名義所簽發之支票共有4張之抗辯為實在；惟
      本院基於以下之理由，仍認定被告辯稱其因有前開多次調
      借款項之故，而因時日甚久有記憶不清，或陳述未臻詳盡
      而根據自己意見判斷之情形，才造成混淆而為不實之陳述
      ，並非故意為之云云，並不可採。
    (1)被告於原審準備程序及審理時均已坦白承認，於95年7月5
      日上午，在臺灣臺中地方法院第13法庭審理乙○○偽造有
      價證券案件時，為虛偽不實之證述；並供稱：「我確實也
      很糊塗，我是生意人很忙，我弟弟告訴我說他有帶他來，
      基於兄弟之情我才會替他作證，沒有想到事情那麼嚴重，
      請法官大人從輕發落，讓我有改過自新的機會。」等語（
      見原審卷第16頁、第22頁）。
    (2)又證人丙○○於乙○○涉犯偽造有價證券罪案件中證稱：
      伊於92年10月間在乙○○處擔任司機，工作之內容係依照
      乙○○之指示開車，伊工作至92年11月下旬就離職了；我
      不認識及見過被告，我沒有陪同乙○○去被告的家，只有
      去乙○○父母的家，但當時被告都沒有在場，我沒有拿如
      附表一編號10所示之支票去向被告借款等語（見臺灣臺中
      地方法院94年度訴字第2062號卷第10 0頁、第242頁）；
      本院審酌證人丙○○前開之證詞，可知丙○○原本與被告
      並不認識，且丙○○僅為乙○○工作至92年11月下旬而已
      ，則丙○○焉可能於93年3月間與乙○○持如附表一編號
      10 所示之支票一起向被告調借款項（有關時間之說明，
      詳如後述）？
    (3)被告於乙○○前開偽造有價證券案件審理時證稱：如附表
      一編號10所示之支票是乙○○跟丙○○拿來給我向我借錢
      的，約在票期發票日之前2個多月前，拿來跟我說要做砂
      石生意，需要周轉金，我才借4萬元的等語（見臺灣臺中
      地方法院94年度訴字第2062號卷第236頁）；查，丙○○
      並未與乙○○一起持如附表一編號10所示之支票向被告調
      借款項調借款項之事實，已如前述；又依被告前開證述之
      情形而論，如附表一編號10所示之支票發票日為93年5月
      31日，而被告取得該支票之時間，往前推算2個多月，應
      係在93年3月間，而該時證人丙○○早已離開乙○○處，
      不再受僱於乙○○，則丙○○如何與乙○○一起向被告借
      款？更足以說明被告所辯與事實不符，而其是屬虛偽之證
      述。
    (4)雖乙○○於前開偽造有價證券案件中辯稱，丙○○與伊合
      夥經營砂石業，並申請支票供合夥事業使用，告訴人於93
      年2、3月間始離開伊公司，支票均係告訴人自己蓋章，告
      訴人均知附表所示支票之使用情形云云；惟查，乙○○前
      開辯解並不足採信，並認定乙○○有偽造如附表一所示之
      支票，應成立偽造有價證券罪之事實，業經本院95年度上
      訴字第2005號刑事判決及最高法院96年台上字第6254號判
      決確定在案，此經本院調閱前開案件查明屬實。因此，自
      堪認定如附表一編號10所示之支票應係乙○○所偽造的；
      又如附表一編號10所示之支票既為乙○○所偽造，則乙○○隱匿其偽造支票之行為已唯恐不及，豈可能持該經偽造
      之支票諧同丙○○一同向被告調借款項？而丙○○當場豈
      會同意？故丙○○應不可能與乙○○一起持如附表一編號
      10所示之支票，向被告調借款項。
    (5)又支票係屬流通之有價證券，被告雖曾提示丙○○名義所
      簽發之如附表二所示之3張支票，惟此僅能證明被告曾持
      有該3張支票之事實而已，並不足以證明被告係自丙○○
      之手中取得該支票（況前開丙○○名義之支票，並非丙○○所簽發）；且證人丙○○既不認識被告，則其自無可能
      持如附表二所示之支票，向被告調借款項，因此，被告自
      無可能誤認丙○○曾有與乙○○一起向其借款，或有因記
      憶不清、混淆之情形存在。
    (6)綜上所述，證人丙○○既未曾與乙○○一起，或自行持以
      丙○○名義所簽發之任何支票向被告調借過款項，則被告
      縱曾持有多張丙○○名義所簽發之支票，亦不至有誤認丙○○曾自行或與乙○○一起向其調借款項之情事存在。故
      被告顯然明知其取得如附表一編號10所示之支票，並非丙○○與乙○○一起向其調借款項時所交付，亦無記憶不清
      ，或混淆之情形存在，其竟於95年7月5日上午，在臺灣臺
      中地方法院第13法庭審理乙○○偽造有價證券案件時，為
      前開不實內容之證述，其應有偽證之故意堪予認定。
（四）綜上，本件被告所辯，應屬事後避就之詞，不足採信，本
      件事證已臻明確，被告確有為上揭偽證之犯行，洵堪認定
      應依法論科。
三、論罪科刑之理由：
（一）被告於臺灣臺中地方法院法官於執行審判職務時，為證人
      而對於案情有重要關係之事項，供前具結，而為前開虛偽
      之陳述；核被告所為，係犯刑法第168條之偽證罪。被告
      於91年間因違反選舉罷免法案件，經本院判處有期徒刑5
      月確定，甫於92年2月20日易科罰金執行完畢之事實，有
      臺灣高等法院被告前案紀錄表、刑案資料查註紀錄表各1
      份附卷可稽，其於5年以內再故意犯本件有期徒刑以上之
      罪，應依刑法第47條1項，論以累犯，並加重其刑。被告
      雖於臺灣臺中地方法96年12月11日準備程序中自白其上開
      偽證罪之犯行，但因其所虛偽陳述而偽證之案件即乙○○
      前開偽造有價證券案件，業經最高法院於96年11月15日以
      96年度臺上字第6254號刑事判決駁回上訴確定，被告係於
      該案件判決確定後始自白其偽證之犯行，而非於所虛偽陳
      述案件裁判確定前自白犯罪，尚與刑法第172條減輕其刑
      之要件不符，自不得援引減輕，附此敘明。
（二）原審判決以被告罪證明確，予以論罪科刑，固非無見，惟
      被告係故意為本件犯行，而原審認定被告係以未必故意，
      而犯本件偽證之犯行，尚有未洽。被告提起上訴，否認有
      偽證之故意云云，雖為無理由，惟原審判決既有前開可議
      之處，自屬無可維持，應由本院予以撤銷改判。爰審酌被
      告於法院審理案件時為虛偽陳述，使法院有誤判事實之虞
      ，影響司法調查之公正性，其惡性非輕，惟念及係基於手
      足之情，而誤蹈法網，犯後態度尚可等一切情狀，量處被
      告有期徒刑3月，以示懲儆。又被告所犯之偽證罪，為最
      重本刑7年以下有期徒刑之罪，與刑法第41條第1項得諭知
      易科罰金之規定不合，故本案自不得諭知易科罰金之折算
      標準，併予說明。另被告為本案之犯罪時間，係於96 年4
      月24日以前，合於中華民國96年罪犯減刑條例第2條第1項
      第3款之規定，應依法減其刑期2分之1。
據上論斷，應依刑事訴訟法第第369條第1項前段、第364條、第
299條第1項前段，刑法第第168條、第47條第1項，中華民國96年
罪犯減刑條例第2條第1項第3款、第7條，判決如主文。
本案經檢察官丁○○到庭執行職務。
中    華    民    國    97    年    5     月    7     日
            刑事第十一庭  審判長法  官  陳  朱  貴
                                法  官  胡  文  傑
                                法  官  何  志  通
上列正本證明與原本無異。
如不服本判決應於收受送達後十日內向本院提出上訴書狀，其未
敘述上訴之理由者並得於提起上訴後十日內向本院補提理由書（
均須按他造當事人之人數附繕本）。
                                書記官  高  麗  淇
中    華    民    國    97    年    5     月    7     日
附表一
┌──┬─────┬──────┬──────┬────┐
│編號│ 支票號碼 │ 支票金額   │ 退票日期   │提示人  │
│    │          │（新臺幣）  │(年／月／日)│        │
├──┼─────┼──────┼──────┼────┤
│ 1  │0000000   │  55,800    │ 93/1/15    │賴宏文  │
├──┼─────┼──────┼──────┼────┤
│ 2  │0000000   │ 150,000    │ 93/1/15    │楊秀美  │
├──┼─────┼──────┼──────┼────┤
│ 3  │0000000   │ 840,000    │ 93/1/16    │黃劍雄  │
├──┼─────┼──────┼──────┼────┤
│ 4  │0000000   │  40,000    │ 93/3/30    │陳美智  │
├──┼─────┼──────┼──────┼────┤
│ 5  │0000000   │ 600,000    │ 93/2/6     │曾淑娟  │
├──┼─────┼──────┼──────┼────┤
│ 6  │0000000   │  85,000    │ 93/7/14    │楊秀美  │
├──┼─────┼──────┼──────┼────┤
│ 7  │0000000   │  30,000    │ 93/3/10    │卓筱媛  │
├──┼─────┼──────┼──────┼────┤
│ 8  │0000000   │  20,000    │ 93/4/2     │郭璦珍  │
├──┼─────┼──────┼──────┼────┤
│ 9  │0000000   │  15,000    │ 93/4/15    │劉柏青  │
├──┼─────┼──────┼──────┼────┤
│ 10 │0000000   │  40,000    │ 93/5/31    │甲○○  │
├──┼─────┼──────┼──────┼────┤
│ 11 │0000000   │ 150,000    │ 93/11/22   │楊秀美  │
└──┴─────┴──────┴──────┴────┘
附表二
┌──┬─────┬──────┬──────┬────┐
│編號│ 支票號碼 │ 支票金額   │提  示  日  │兌現情形│
│    │          │（新臺幣）  │(年／月／日)│        │
├──┼─────┼──────┼──────┼────┤
│ 1  │0000000   │  25000     │92/12/1     │已兌現  │
├──┼─────┼──────┼──────┼────┤
│ 2  │0000000   │  28000     │93/2/10     │已兌現  │
├──┼─────┼──────┼──────┼────┤
│ 3  │0000000   │ 840,000    │撤回提示    │未兌現  │
└──┴─────┴──────┴──────┴────┘


司法院資訊處製作；財團法人民間司法改革基金會備份。
